臺灣高等法院刑事判決
上　訴　人
即　被　告　梁秋萍
指定辯護人　本院公設辯護人郭書益
上列上訴人因家暴殺人未遂案件，不服臺灣板橋地方法院99年度
訴字第1245號，中華民國99年10月28日第一審判決（起訴案號：
臺灣板橋地方法院檢察署98年度偵字第33730號），提起上訴，
本院判決如下：
    主  文
原判決撤銷。
梁秋萍殺人未遂，處有期徒刑貳年柒月。
    事  實
一、梁秋萍與梁秋霞係姐妹，二人間具有家庭暴力防治法第3條
    第4 款之家庭成員關係。梁秋萍因罹患精神分裂症，致其辨
    識行為違法或依其辨識而行為之能力顯著減低，而於民國98
    年11月 7日23時許，在臺北縣土城市（現改制為新北市土城
    區○○○路○段249巷12之3號4 樓住處，因不滿梁秋霞之子
    對其頂嘴，明知頭部乃人體之要害，若受菜刀攻擊頭部將有
    因而致死之認識，竟基於殺人之犯意，趁梁秋霞轉身拿東西
    而不注意之時，持預藏之家中所取菜刀1 把，揮砍梁秋霞頭
    部數刀，梁秋霞伸右手抵擋，致梁秋霞受有頭部創傷合併頭
    皮撕裂傷5 公分、右前臂及右上臂多部撕裂傷及挫傷之傷害
    ，經緊急送醫治療，始倖免於死。嗣經警據報前往，當場查
    獲梁秋萍，並扣得上開菜刀1把，而查悉上情。
二、案經梁秋霞訴由新北市政府警察局土城分局移送臺灣板橋地
    方法院檢察署檢察官偵查起訴。
    理  由
壹、證據能力部分：
    按被告以外之人於審判外之言詞或書面陳述，除法律有規定
    者外，不得作為證據，刑事訴訟法第159 條第1 項固有明定
    。惟被告以外之人於審判外之陳述，雖不符同法第159 條之
    1 至之4 規定，但經當事人於審判程序同意作為證據，法院
    審酌該言詞陳述或書面作成時之情況，認為適當者，亦得為
    證據；當事人、辯護人於法院調查證據時，知有第159條第1
    項不得為證據之情形，而未於言詞辯論終結前聲明異議者，
    視為有前項之同意；此亦據刑事訴訟法第159條之5規定甚明
    。查本案判決所引用之被告以外之人於審判外之陳述，檢察
    官、被告及辯護人於本院審判程序進行中對證據能力表示沒
    有意見，迄本院言詞辯論終結前，復未對該等證據之證據能
    力聲明異議，本院審酌該等證據之取得，並無違法不當或證
    明力明顯過低之瑕疵，亦認以之作為證據，要屬適當，故認
    均有證據能力。
貳、論罪科刑部分：
一、訊據上訴人即被告梁秋萍對於上揭時地持菜刀揮砍告訴人梁
    秋霞之事實，固不否認，惟矢口否認殺人犯行，並辯稱：被
    害人是我妹妹，我愛她都來不及，怎麼可能要殺她。我是不
    小心傷到她，我沒有殺死她的意思等語。然查上揭犯罪事實
    ，業據被告於原審中坦承不諱（見原審卷第62頁反面），核
    與告訴人梁秋霞於警詢、偵查中指訴之情節相合，復有亞東
    紀念醫院診字第0980059520號診斷證明書、99年3 月12日亞
    歷字第0996410150號函及所附病歷等附卷，及菜刀1 把扣案
    可資佐證。
二、按刑法上殺人罪與傷害人致死罪之區別，本視加害人有無殺
    意為斷，被害人所受之傷害程度，固不能據為認定有無殺意
    之唯一標準，但加害人之下手情形如何，於審究犯意方面，
    仍不失為重要參考資料（參見最高法院20年非字第104 號判
    例）。查被告與告訴人為姊妹，雖有手足之情，但人於不滿
    對方，情緒失控之下，亦會有不顧親情之舉。又本案菜刀，
    依卷內圖片所示刀刃廣面厚實，足為殺人利器。被告持菜刀
    揮砍告訴人頭部，而頭部為人體重要部位，以利器砍之足以
    致人死命。被告為成年人，當知之甚稔，猶肆意為之，於行
    兇之時，復表示「要給你死」（偵卷第4 頁被告自白，及偵
    查卷第25頁告訴人證詞），且揮砍數下，幸告訴人以手抵擋
    ，才未發生不幸，參照前揭判例意旨，被告應有殺人故意。
    綜上，本件事證明確，被告所辯無非事後卸責之詞，不足採
    信，犯行洵堪認定，應依法論科。
三、按家庭暴力者，指家庭成員間實施身體或精神上不法侵害之
    行為；又家庭暴力罪，指家庭成員間故意實施家庭暴力行為
    而成立其他法律所規定之犯罪，家庭暴力防治法第2條第1款
    、第2 款著有明文。查被告與告訴人為親姊妹有家庭暴力防
    治法第3條第4款規定之家庭成員關係，是被告上開殺人犯行
    亦屬家庭暴力防治法第2條第2款之家庭暴力罪，惟因家庭暴
    力防治法之條文並無罰則規定，是以此部分殺人犯行僅依刑
    法殺人罪規定予以論罪科刑。核被告所為，係犯刑法第 271
    條第2項、第1項殺人未遂罪。被告已著手殺人行為之實行，
    惟未生告訴人死亡之結果，為未遂犯，爰依刑法第25 條第2
    項規定，減輕其刑。又按行為時因精神障礙或其他心智缺陷
    ，致其辨識行為違法或依其辨識而行為之能力，顯著減低者
    ，得減輕其刑，刑法第19條第2 項定有明文。被告於本案行
    為時之精神狀態，經原審調取行政院國軍退除役官兵輔導委
    員會臺北榮民總醫院精神科就診病歷後，囑託亞東紀念醫院
    進行鑑定，結果為：被告之精神科臨床診斷為「精神分裂症
    」，發病至今已二十年，此次鑑定會談中，被告目前已無明
    顯幻聽等精神病症狀，但負性症狀仍明顯，如思考內容貧乏
    且固著、情感表露淡漠平板、人際互動不佳及職業功能明顯
    退化等；心理測驗結果亦顯示，被告有明顯注意力及衝動控
    制力困難。因此從過往病史、鑑定會談內容與心理測驗結果
    綜合判斷推測，被告於案發時其行為動機除幻聽指示外，亦
    起源於與被害人之口角衝突，又事後被告曾有祈禱及感到後
    悔等行為與情緒反應，其違法辨識能力應未完全喪失，但不
    排除被告因長期罹患重大精神病，其衝動控制與依其辨識而
    行為之駕馭能力有所減損；故推定案發當時，被告之精神狀
    況因所罹患之慢性重大精神病（即精神分裂症），依其辨識
    而行為之能力有顯著減低，達精神耗弱之程度等語，有該院
    99年8月16日精神鑑定報告書1件在卷可憑。參以被告亦領有
    中度精神障礙之中華民國身心障礙手冊，有該身心障礙手冊
    影本附於偵查卷可稽，是堪認被告行為時因前述精神障礙，
    已致其辨識行為違法或依其辨識而行為之能力，顯著減低，
    爰依同法第19條第2項之規定，遞減輕其刑。
參、對原審判決之評價：
一、原審論處被告罪刑，本非無見，惟被告與被害人係姊妹，二
    人間具有家庭暴力防制法第3條第4款之家庭成員關係，本件
    亦屬家庭暴力罪，原審疏未論及，容有未洽。被告上訴意旨
    否認有殺人犯意，並指摘原判決未依精神鑑定報告建議作監
    護處分，而予被告以入監處遇不當云云，惟查被告具殺人犯
    意，已如前述，本件被告行為時屬辨識能力顯著降低狀態，
    依法僅得減輕其刑，自仍須論罪科刑，殊無僅作監護處分之
    餘地，上訴雖無理由，惟原判決既有如上可議之處，仍屬無
    可維持，自應由本院撤銷改判。爰審酌被告因細故爭執即罔
    顧親情，持菜刀砍殺告訴人，對告訴人身心造成嚴重傷害，
    兼衡其素行、犯罪動機、目的、手段、告訴人受傷程度、犯
    後仍避重就輕飾卸之態度，及已與告訴人達成和解，有和解
    書影本及原審公務電話紀錄在卷可據等一切情狀，仍量處有
    期徒刑2年7月，以示懲儆。又辯護意旨雖另以依被告犯罪情
    狀觀之，實因長期慢性重大精神病所引起，客觀上並非不足
    以引起一般之同情，顯有足資憫恕之處，又已與告訴人達成
    和解，告訴人亦願原諒被告，請求再依刑法第59條規定酌減
    其刑云云。惟按刑法第59條所規定「犯罪之情狀顯可憫恕」
    者，係指犯罪另有特殊原因或環境，在客觀上足以引起一般
    同情，認為遽予宣告法定低度刑，猶嫌過重者，始有該法條
    之適用，有最高法院45年台上字第1165號判例可資參照。經
    核辯護人所陳上情，均屬被告科刑時應審酌之事項，業經本
    院於量刑時一併考量，尚難認有再依刑法第59條規定酌減其
    刑之餘地，辯護人所陳自難准許。扣案之菜刀一把，乃被告
    自家中所取之物，並非被告所有，業據其供述在卷，自不予
    宣告沒收。
二、至被告之精神鑑定報告書鑑定結果：「、、且梁員具有在外
    在回饋明確、結構清楚的情境下，相對較能自我控制之特質
    ，故考量刑法特別預防之功能，建議可施予保安處分，如監
    護處分，除謀求社會之安全，亦達到改善與治療行為人危險
    性之目的。」惟被告前所犯罪除少年時期即80年間犯竊盜案
    一件以外，於93、98年間各再犯過失致死及詐欺二案，有其
    前科紀錄在卷可稽，上該各罪均非因精神疾病如本件之暴力
    型犯罪，且鑑定報告書亦載明被告具相對較能自我控制之特
    質，是本院認被告未有再犯或有危害公共安全之虞，無再施
    以監護處分之必要，併此敘明。
據上論斷，應依刑事訴訟法第369條第1項、第364條、第299條第
1項前段、刑法第271條第2項、第1項、第25條第2項、第19條第2
項，判決如主文。
本案經檢察官柯麗鈴到庭執行職務。
中    華    民    國   100    年    1     月    31    日
                  刑事第十三庭  審判長法  官  曾德水
                                      法  官  王復生
                                      法  官  楊貴雄
以上正本證明與原本無異。
如不服本判決，應於收受送達後10日內向本院提出上訴書狀，其
未敘述上訴之理由者並得於提起上訴後10日內向本院補提理由書
（均須按他造當事人之人數附繕本）「切勿逕送上級法院」。
                                      書記官  廖純瑜
中    華    民    國   100    年    1     月    31    日